【裁判字號】    96,訴,1927
【裁判日期】    970516
【裁判案由】    誣告
【裁判全文】
臺灣臺北地方法院刑事判決              96年度訴字第1927號
公  訴  人  臺灣臺北地方法院檢察署檢察官
被      告  甲○○
選任辯護人  李永裕律師
上列被告因誣告案件，經檢察官提起公訴（96年度偵字第19168
號），本院判決如下：
    主  文
甲○○無罪。
    理  由
一、公訴意旨略以：被告甲○○為崧洋工程有限公司（下稱崧洋
    公司、址設臺北市中山區○○○路○ 段75巷2 弄7 號）之總
    經理，明知告訴人丙○○雖曾自民國93年9 月1 日起至95年
    1 月13日止，在崧洋公司擔任經理一職，但並未於94年12月
    30日，利用崧洋公司搬遷至內湖之機會，將崧洋公司所有之
    捲揚機1 台、電焊機2 台、子母油壓缸1 組2 支、快速柵欄
    門1 組等物品侵占入己，亦未對外聲稱崧洋公司營運不善已
    經倒閉，復未私下帶同業拜訪公司客戶以承接崧洋公司業務
    ，竟意圖使丙○○受刑事處分，於95年2 月23日至臺北市政
    府警察局中山分局建國派出所報案，對丙○○提出妨害信用
    、業務侵占、詐欺及背信等罪嫌之告訴，嗣經臺灣臺北地方
    法院檢察署檢察官以95年度偵字第12980 號為不起訴處分確
    定，循線查知上情。綜此，因認被告涉犯刑法第169 條第1
    項之誣告罪嫌等語。
二、按犯罪事實應依證據認定之，無證據不得推定其犯罪事實；
    又不能證明被告犯罪者，應諭知無罪之判決，刑事訴訟法第
    154 條、第301 條第1 項分別定有明文。又事實之認定，應
    憑證據，如未能發現相當證據，或證據不足以證明，自不能
    以推測或擬制之方法，以為裁判基礎，最高法院40年臺上字
    第86號著有判例可資參照。且認定犯罪事實所憑之證據，雖
    不以直接證據為限，間接證據亦包括在內，然無論直接或間
    接證據，其為訴訟上之證明，須於通常一般之人均不致於有
    所懷疑，而得確信其為真實之程度者，始得據之為有罪之認
    定，倘其證明尚未達到此一程度，而有合理性懷疑之存在時
    ，即無從為有罪之認定，此亦有最高法院76年臺上字第4986
    號判例可資參照。另誣告罪之成立，以意圖他人受刑事處分
    或懲戒處分，而為虛偽之告訴告發報告者為要件。所謂虛偽
    係指明知無此事實故意捏造而言，若告訴人誤認有此事實或
    以為有此嫌疑，自不得指為虛偽，縱被訴人不負刑責，而告
    訴人本缺乏誣告之故意，亦難成立誣告罪名，此有最高法院
    20年上字第717 號、22年上字第3368號、40年台上字第88號
    、44年台上字第892 號判例意旨可資參照。
三、本件公訴意旨認被告涉有誣告罪嫌，無非係以：(一)證人即告
    訴人丙○○之證述；(二)證人即崧洋公司員工吳建銘、黃建倫
    之證述；(三)證人即崧洋公司客戶劉泰鈞、謝阿旺之證述等為
    其論據。而經本院訊問後，被告甲○○雖坦承告訴人丙○○
    曾為崧洋公司員工，自己曾對丙○○提出妨害信用、業務侵
    占、詐欺及背信等罪嫌之告訴等情，惟矢口否認有何公訴意
    旨所指之犯行，辯稱：94年12月30日崧洋公司搬遷至內湖之
    時，伊並不在國內，在電話中曾聽員工提及有他人將公司機
    具搬走之事，回國後亦發現公司機具確有短少之情況，且丙○○對外聲稱崧洋公司營運不善已經倒閉，並私下帶同業拜
    訪公司客戶以承接崧洋公司業務之情事，均係同事或公司客
    戶之告知，伊係出於合理懷疑才提起刑事告訴，並無誣告之
    故意等語。
四、經查：
  (一)證人即崧洋公司員工黃惠文業於本院審理時結證稱：「（問
    ：於94年12月30日公司搬遷機具時，你有無在場？）答：有
    ，從民權東路搬遷那天我在場。（問：當天告訴人丙○○及
    被告有無在場？）答：被告不在場，丙○○在場。... （問
    ：關於搬遷機具的事情，你有無告訴被告說，丙○○如何做
    的？）答：當時被告不在，我有與被告通電話，通電話後，
    我將電話接給業務人員，被告有告訴業務人員一位吳先生說
    要如何處理。（問：你自己有無告訴被告何事情？）答：我
    告訴被告說他們在搬遷機具，我看到有不是公司的人，所以
    我才打這通電話給被告，後來是被告告訴業務人員吳先生說
    要如何處理，我與被告電話聯絡後，被告指示我們機具上的
    問題由吳先生處理，總務、事務上的事情我負責處理。...
    （問：你有無告訴被告說，丙○○有在外面對客戶說公司倒
    閉之事情？）答：當時業務工作之關係，有業務員吳健銘打
    電話進來，說於我們客戶叫青少年什麼的，他說有看到類似
    對公司不好之文宣，我有把業務員告訴我的事情轉達給被告
    知道，我也告訴業務員說應該將此事告知被告。（問：你究
    竟跟被告說了什麼？）答：我是不會去誇大說法，但我想不
    起來當時詳細情形，我是如何告知被告的，因我是員工，我
    接到電話，就將電話內容轉達被告。（問：你是只有聽業務
    員吳健銘說，或有無聽其他人說，關於丙○○於外面黑函的
    事情？）答：我於離職前，只有聽吳健銘說過，另有聽一位
    客戶叫北投新月台常聯繫之先生，我不記得姓名，他有跟我
    說過類似的事情。（提示96他3575號卷第17、18頁之電子郵
    件問：被告給你的問題，回答部分是你寫的，是否如此？）
    答：是。（提示同上第17頁下面問：關於消息來源是業務人
    員及場站人士跟你說的，業務人員是否就是吳健銘，場站人
    士是否即新月台？）答：對。... （問：你在回這份電子郵
    件時，是否知道被告已經要對丙○○提出告訴？）答：被告
    跟我提過說要對丙○○提出告訴，我於離職時答應被告，說
    日後會幫忙被告，我覺得於能力範圍內可幫忙就幫忙，之後
    我接到被告的電話，我有問被告幫何忙，我並無辦法直接與
    被告見面，但我忙著找工作等事情沒有辦法見面，所以我們
    就於電話中談，並以電子郵件聯絡，由被告提問題，所以會
    有這封電子郵件，我是據實以告。」（本院卷第48、49頁）
    ，核與其在偵訊時證稱之情節大致相符（96年度他字第3575
    號偵卷第50、51頁），並有其與被告通訊之電子郵件在卷可
    稽（同上偵卷第17、18頁）。綜此，顯見94年12月30日搬遷
    時被告並不在國內，被告係因聽聞證人黃惠文之告知，才知
    悉當日有他人前往公司搬走機具之情事，且告訴人曾向客戶
    提及公司信用不佳之情況，則被告對告訴人提起刑事告訴，
    即非憑空虛捏。
  (二)證人即崧洋公司客戶乙○○業於本院審理時結證稱：「（問
    ：你與崧洋公司有無業務上往來？）答：我於94年間擔任福
    美大樓社區主任，崧洋公司是我們大樓管委會所聘機械停車
    場之維修廠商。（問：崧洋公司都是何人與你聯繫？）答：
    由被告直接與我聯繫。... （問：來維修的人員，有無在場
    之丙○○？）答：丙○○也是維修過的人員之一。（問：丙○○來維修時，有無跟你說過什麼話？）答：我在任時，丙○○維修期間應該是末期了，所以接觸沒有那麼深，但我知
    道之前是丙○○在維修，我們的社區主任是一任一任替換，
    銜接期間我不是很瞭解，但我知道丙○○之前有來維修過，
    因有紀錄表，94年11月正值崧洋公司準備簽續約，那時丙○○有拿給我業主陳小姐一封信函，丙○○沒有第一手與我接
    觸，是與業主陳小姐接觸，那封信有二個重點，說崧洋公司
    有結構上、資金上的問題，丙○○應領之薪資有短缺，但此
    信函業主只給我看，崧洋公司於我們社區長久以來服務很好
    ，以業主來說，也無從查起，但業主對於一直服務很好、發
    票也有開，陳小姐也有與查公司章與發票章是否相同，也問
    過我他們服務品質如何，這是陳小姐比較關心的事情，我看
    完那封信我告訴陳小姐說他們服務品質沒有問題。我出來後
    丙○○與我接觸，他拿了另一家公司名片告訴我說，若陳小
    姐覺得崧洋公司有問題的，可由他現在服務之公司承接，也
    是由丙○○來維修。（問：你剛所說的這些內容，你有無跟
    被告說過？）答：有，陳小姐要我聯絡被告前來說明，至於
    說明之內容我不清楚，因被告直接進入業主之辦公室。...
    （問：你剛提到丙○○去找業主陳小姐，當時你是否在場？
    ）答：第一時間我沒有在場，丙○○將一封信函給陳小姐後
    ，陳小姐才叫我進去看那封信。（問：當時除丙○○與陳小
    姐外，有無其他人在場？）答：在場的人應該還有陳小姐所
    屬之同事，因陳小姐那邊還有一位陳副董，他是陳小姐的哥
    哥，他們是家族企業，大樓由他們管理。（問：丙○○去找
    業主的時間點，是於於94年12月30日之前或之後？）答：應
    該是之前。」（本院卷第50、51頁），而告訴人雖否認證人
    乙○○證詞之真實性，但亦不否認自己確曾找過陳小姐，且
    交付書信一封及告知崧洋公司積欠自己薪資之事，並有交付
    名片與證人乙○○等情（本院卷第52頁），顯見證人乙○○
    上開證詞為可採信。至公訴意旨雖謂被告長期訴訟以來，均
    未聲請傳喚證人乙○○，於法院審理時始傳喚，該證人之證
    詞即屬不實在云云，惟被告在告訴告訴人之偵查期間，係因
    親人亡故在守喪期間，始未能出庭應訊，且在具狀請假中，
    已提及請求給予時間以便提出一名關鍵證人（95年度偵字第
    12980 號偵卷第59頁）；而其在被列為被告時，業已具狀聲
    請傳喚包括三重福美大樓陳珠惠在內之證人（96年度他字第
    3575號偵卷第20頁），且檢察官亦已傳喚證人陳珠惠，係該
    證人始終未到庭（96年度他字第3575號偵卷第24頁），才未
    能瞭解此部分事情始末。綜此，告訴人既在離職之前，即向
    客戶陳珠惠、乙○○告知崧洋公司經營不善、積欠薪資且介
    紹其他廠商等情況，則被告合理懷疑告訴人涉犯妨害信用、
    背信等罪嫌，即非全然無據。
  (三)證人吳健銘、黃建倫於偵訊時雖證稱崧洋公司在94年12月30
    日搬遷時並未發現機具短少，且事後亦未曾討論此事等語。
    惟被告當日確在電話中經證人黃惠文告知有他人前往公司搬
    走機具之事，已如前述。又告訴人在95年1 月13日離職時雖
    已辦妥移交清單、離職通知書（95年度偵字第12980 號偵卷
    第14、15頁），惟該等文件中被告已書明：「需交代清楚股
    東身分事宜」等語，且被告在告訴人離職後不久之95年1 月
    18日發與告訴人之存證信函中（同上偵卷第18、19頁），業
    已要求告訴人應將所保管之捲揚機、電焊機、子母油壓缸、
    快速柵欄門等物交還，之後雙方於95年2 月8 日之工資爭議
    協調會中，被告還是提及告訴人應交還侵占機具之事，此有
    臺北市政府勞工局勞資爭議案件協調會記錄在卷可佐（同上
    偵卷第13頁），顯見被告主觀上一直認定告訴人有侵占公司
    機具之情事。嗣後被告於95年2 月25日對告訴人提起刑事告
    訴時，依告訴人於95年8 月17日所提呈自己書寫之紀錄（同
    上偵卷第48頁），該捲揚機、電焊機、子母油壓缸、快速柵
    欄門均係置放於崧洋公司客戶之場站處，告訴人將之列為報
    廢品。綜此，由雙方爭議之過程以觀，顯見被告主觀上確係
    認為告訴人有侵占公司機具之情事，才對告訴人提起業務侵
    占、詐欺之刑事告訴，即難稱被告主觀上有誣告之故意。
五、綜上所述，由前述證人證詞、告訴人之供稱及相關書證等證
    據，顯見被告係有相關證據合理懷疑告訴人涉有妨害信用、
    背信、詐欺、業務侵占等罪嫌，才對告訴人提起刑事告訴，
    被告主觀上即缺乏誣告之故意，則參照前述規定及判例意旨
    所示，被告所為即不該當誣告罪之構成要件。此外，本院遍
    查卷內證據資料，復查無其他積極證據足資證明被告有何公
    訴人所指之誣告犯行。是既不能證明被告犯罪，揆諸前揭說
    明所示，自應為被告無罪之諭知。
據上論斷，應依刑事訴訟法第301條第1項，判決如主文。
本案經檢察官高怡修到庭執行職務。
中    華    民    國    97    年    5     月    16    日
                  刑事第六庭  審判長法  官  周占春
                                    法  官  林晏如
                                    法  官  林孟皇
本正本證明與原本無異。
如不服本判決，應於判決送達後10日內向本院提出上訴狀（應抄
附繕本）。告訴人或被害人如對於本判決不服者，應具備理由請
求檢察官上訴，其上訴期間之計算係以檢察官收受判決正本之日
期為準。
                                    書記官  宋德華
中    華    民    國    97    年    5     月    16    日


司法院資訊處製作；財團法人民間司法改革基金會備份。
